【裁判字號】    95,訴,34
【裁判日期】    950324
【裁判案由】    洗錢防制法
【裁判全文】
臺灣士林地方法院刑事判決
公  訴  人  臺灣士林地方法院檢察署檢察官
被      告  丙○○
上列被告因洗錢防制法案件，經檢察官聲請簡易判決處刑（93年
度偵字第7179、8780、9311、10435號、94年度偵字第4564號）
，本院士林簡易庭認本件不宜以簡易判決處刑（94年度士金簡字
第46號），改用通常訴訟程序審理，本院於訊問被告後，被告為
有罪之陳述，經裁定認為宜以簡式審判程序審理，並判決如下：
    主  文
丙○○幫助犯常業詐欺取財罪，處有期徒刑拾月。
    事  實
一、丙○○於民國93年3 月初某日，依自由時報所刊登之「信貸
    」廣告上之電話號碼與自稱「簡先生」之不詳姓名、年籍男
    子取得聯繫，因而得知可以出售銀行、郵局等金融機構之帳
    戶獲利，雖可預見金融帳戶提供他人使用，將幫助他人實施
    常業詐欺犯罪，仍基於縱有人以其金融帳戶實施常業詐欺犯
    罪亦不違背其本意之幫助故意，同意以每個帳戶新臺幣（下
    同）1,000 元之代價，出售予「簡先生」使用，雙方旋相約
    於同年月9 日，在台北縣淡水鎮竹圍捷運站前見面，丙○○
    將其所有台北北投一德郵局（設台北市北投區○○○路○段
    529 號、下稱一德郵局）帳號第000000-0號、誠泰商業銀行
    北投復興崗分行（設同市○區○○○路2 段422 號、下稱誠
    泰銀行）帳號第0000-00-00000-0 號、華南商業銀行北投分
    行（設同市○區○○路2 段13號、下稱華南銀行）帳號第00
    0000000000號、陽信商業銀行大屯分行（設同市○區○○街
    304 號、下稱陽信銀行）帳號第0000-000000-0 號等帳戶之
    存摺、金融卡、印鑑及密碼交付「簡先生」，並隨同「簡先
    生」續至台北國際商業銀行淡水分行（設台北縣淡水鎮○○
    路59號、下稱台北國際銀行）申請開立帳號第000000000000
    0 號帳戶，隨即將所開立之帳戶存摺、金融卡及印鑑等交予
    「簡先生」，而「簡先生」則於翌日在前開捷運站前交付丙○○5,000 元作為報酬。同年4 月初，「簡先生」電話告知
    丙○○，其所交付之帳戶有1 個不能使用，丙○○乃於同年
    4 月7 日前往華泰商業銀行石牌分行（設同市○區○○路2
    段95號、下稱華泰銀行）申請開立帳號第0000000000000 號
    帳戶，並於開戶後即在銀行外面，將所開立之帳戶存摺、金
    融卡及印鑑等交予「簡先生」。嗣「簡先生」收受前開帳戶
    之存摺、金融卡、密碼後，即與其他不詳姓名年籍之人基於
    意圖為自己不法之所有之犯意聯絡，共組詐欺集團，並於附
    表所載之時、地，打電話給被害人，以假冒「財政部發卡金
    融中心」（下稱金融中心）、彰化商業銀行（下稱彰化銀行
    ）、金融局防盜中心（下稱金融局）、玉山商業銀行（下稱
    玉山銀行）、新竹中小企業銀行（下稱新竹企銀）人員之身
    分，佯稱被害人之金融卡遭偽造、盜刷，需至自動櫃員機操
    作更改密碼，或向被害人誆稱其子女遭挾持，需匯款贖回等
    方式行騙，致被害人乙○○、丁○○、辛○○、戊○○、鄭
    帷文、庚○○、甲○○、己○○陷於錯誤，將渠等帳戶內之
    存款匯入丙○○前開出售予該常業詐騙集團之一德郵局、台
    北國際銀行、誠泰銀行、華泰銀行等帳戶內，旋即遭不詳姓
    名、年籍之詐騙集團成員提領取款，迨被害人發現渠等郵局
    及銀行存款短少時，方知受騙，並報警處理，始循線查悉上
    情。
二、案經乙○○訴由台北市政府警察局北投分局、台灣士林地方
    法院檢察署檢察官簽分及台北市政府警察局北投分局、大同
    分局、台北縣政府警察局淡水分局報告臺灣士林地方法院檢
    察署檢察官偵查後聲請簡易判決處刑。
    理  由
一、上揭犯罪事實，業據被告丙○○於本院審理中坦承不諱，核
    與被害人乙○○、丁○○、辛○○、戊○○、鄭帷文、庚○○、甲○○、己○○所指訴之情節相符，並有一德郵局帳戶
    開戶資料、歷史交易清單、誠泰銀行存摺存款業務往來約定
    書、自動化申請狀況查詢單、存摺存款對帳單、華南銀行帳
    戶印鑑卡、存款往來明細、陽信銀行帳戶存摺存款印鑑卡暨
    開戶申請書、歷史資料表、台北國際商銀帳戶開戶人資料、
    歷史明細檔查詢單、華泰銀行帳戶開戶資料、印鑑卡、客戶
    對帳單、中華郵政公司、第九信用合作社、高雄銀行自動櫃
    員機交易明細表、被害人鄭帷文金融帳戶自動櫃員機交易查
    詢單、存摺備頁、被害人庚○○之金融帳戶跨行交易查詢單
    、被害人己○○之台灣中小企銀帳戶存款交易明細表在卷可
    參，被告出售帳戶，且該等帳戶嗣經詐騙集團用以詐騙被害
    人之事實，至為顯然。又依金融機構接受客戶申請一般存款
    帳戶之現況，絕大多數不須任何條件，亦無須任何費用，即
    任何人均可辦理金融帳戶存摺使用，如無特殊理由，實無借
    用他人存摺使用之必要；而金融存摺事關存款人個人財產權
    益之保障，倘有不明之金錢來源，甚而攸關個人法律上之責
    任，其專有性甚高，除非本人、與本人具有信賴關係或其他
    特殊原因，難認有何流通使用之可能，一般人均有妥為保管
    防阻他人任意使用之認識；縱使特殊情況偶有交付他人使用
    之需，亦必然深入瞭解用途及合理性後，再行提供以使用，
    方符常情；且該等專有物品如落入不明人士手中，而未加以
    闡明正常用途，極易被利用為與財產有關之犯罪工具，此為
    吾人依一般生活認知所易於體察之常識；又有犯罪意圖者，
    非有正當理由，竟提供金錢代價徵求他人之帳戶，則客觀上
    可預見其目的，係供為某筆資金之存入，後再行領出之用，
    且該筆資金之存入及提領過程係有意隱瞞其流程或避免行為
    人身分曝光之用意，一般人本於一般認知能力均甚易於瞭解
    。查被告為年滿30歲以上之成年男子，並非無社會經驗之人
    ，就提供帳戶與不認識之人使用，將為他人作為常業詐欺犯
    罪之工具，而有幫助他人犯罪之可能，自難諉為不知，亦非
    全然無可預見。是被告可預見金融帳戶存摺提供他人使用，
    將幫助他人實施常業詐欺犯罪，但因貪圖每本帳戶賣出可得
    之區區利益，仍將上開帳戶賣予詐騙集團使用，被告顯有縱
    有人以其金融帳戶實施常業詐欺犯罪亦不違背其本意之幫助
    故意自明，是以，本件事證明確，被告犯行足堪認定。
二、按刑法上之幫助犯，係指以幫助之意思，對於正犯資以助力
    ，而未參與實施犯罪之行為者而言，最高法院49年臺上字第
    77號判例意旨可資參照。查被告係基於幫助之意思，出賣自
    己之帳戶予詐騙集團之人，以供被害人轉帳之用，而為詐欺
    罪構成要件以外之行為；而詐騙集團之人，以如附表所示之
    名義，誘騙被害人至自動櫃員機操作，造成被害人之存款轉
    入被告之帳戶，而取得得向被告立帳銀行請求給付如附表所
    示金額之權利，而以之為常業。核被告所為，係犯刑法第30
    條第1 項、第340 條之幫助常業詐欺罪。被告先後交付6 個
    銀行帳戶存摺、金融卡及印鑑，係基於一個幫助之犯意，所
    為之數次接續行為，為實質之一罪。又被告係幫助他人犯罪
    ，應依刑法第30條第2 項之規定，按正犯之刑減輕之。再按
    洗錢防制法之制定，旨在防止特定重大犯罪不法所得之資金
    或財產，藉由洗錢行為，諸如經由各種金融機關或其他交易
    管道，轉換成為合法來源之資金或財產，切斷資金與當初犯
    罪行為之關連性，隱匿犯罪行為或該資金不法來源或本質，
    使偵查機關無法藉由資金之流向追查犯罪行為人，其所保護
    之法益為國家對特定重大犯罪之追訴及處罰。又洗錢防制法
    第2 條第1 款之洗錢行為，其構成要件方面必須先有重大犯
    罪所得財物或財產上利益存在，再對之為掩飾或隱匿之行為
    ，始能構成，所謂掩飾或隱匿，係指為避免上開訴追、處罰
    而使其所得財物或利益之來源合法化，或改變該財物或利益
    之本質者而言（最高法院92年度台上字第3639號判決意旨參
    照）。是以，除利用不知情之合法管道（如金融機關）為之
    外，其他使所得財物或利益之來源合法化，或改變該財物或
    利益之本質，以避免追訴處罰之掩飾、藏匿犯特定重大犯罪
    所得財產或利益之行為均屬之。若非先有犯罪所得或利益，
    再加以掩飾或隱匿，而係取得犯罪所得或利益之犯罪手段，
    或未合法化犯罪所得或利益之來源，而能一目了然來源之不
    法性，即非洗錢防制法所規範之對象。經查本件係詐騙集團
    成員利用被告所提供之帳戶，將詐欺所得之款項直接匯入帳
    戶，其要求被害人將金錢匯入被告上開帳戶之行為，本為其
    實施詐欺行為之犯罪手段，並非取得財物後，另為掩飾、隱
    匿其詐欺所得之行為，亦非被告於該詐欺之行為人實施詐欺
    犯罪取得財物，後另由被告為之掩飾、隱匿行為，此自被害
    人接獲電話後，直接依指示將金錢匯入被告帳戶等情可得而
    知，且偵查機關得藉由被害人將款項匯入被告帳戶等情，知
    悉資金來源之不法性，並得以追查資金之流向，資金與當初
    犯罪行為之關連性並未被切斷，與「掩飾」、「隱匿」之性
    質亦有不符，核與洗錢防制法第2 條規定之洗錢行為構成要
    件有間。是聲請簡易判決處刑意旨認被告涉犯洗錢防制法第
    9 條第1 項之幫助洗錢罪，尚有未洽，惟其基本事實同一，
    本院自得變更起訴法條。爰審酌被告因貪圖小利，出售帳戶
    供他人詐騙財物，造成犯罪偵查困難，致使此類犯罪手法層
    出不窮，嚴重危害交易秩序與社會治安，尚未賠償被害人損
    害，惟被告犯後坦承犯行，態度尚稱良好等一切情狀，量處
    如主文所示之刑。
據上論斷，應依刑事訴訟法第452 條、第273 條之1 第1 項、第
299 條第1 項前段、第300 條，刑法第30條、第340 條，判決如
主文。
本案經檢察官呂永魁到庭執行職務。
中    華    民    國    95    年    3     月    24    日
                  刑事第四庭法  官    許碧惠
以上正本證明與原本無異。
如不服本判決，應於判決送達後10日內，向本院提出上訴狀。
                            書記官    徐仁豐
中    華    民    國    95    年    3     月    27    日
附錄本判決論罪科刑依據之法條：
中華民國刑法第340條
以犯第339條之罪為常業者，處1年以上7年以下有期徒刑，得併
科50,000元以下罰金。
附表：
┌──┬───┬──────┬──────┬───────────┐
│編號│被害人│詐騙時間    │詐騙地點    │詐騙之方式及金額      │
├──┼───┼──────┼──────┼───────────┤
│一  │乙○○│93年3月10 日│台東市更生北│詐騙集團成員佯稱係金融│
│    │      │下午3時50分 │路34號台東卑│中心人員，於93年3月10 │
│    │      │許          │南郵局（下稱│日9時許，打電話告知許 │
│    │      │            │卑南郵局）  │麗雲，其金融卡遭盜刷，│
│    │      │            │            │需乙○○至郵局操作自動│
│    │      │            │            │櫃員機更改密碼，並留下│
│    │      │            │            │（02）00000000、（02）│
│    │      │            │            │00000000電話供聯繫之用│
│    │      │            │            │（上開電話之承租使用人│
│    │      │            │            │分別為張文振、黃銘瑞，│
│    │      │            │            │均另移轉管轄），乙○○│
│    │      │            │            │一時未察，遂前往卑南郵│
│    │      │            │            │局並依指示操作自動櫃員│
│    │      │            │            │機，而誤將其郵局帳戶內│
│    │      │            │            │之存款199,966元匯入陳 │
│    │      │            │            │開光之一德郵局帳戶內（│
│    │      │            │            │分2次匯，每次各99,983 │
│    │      │            │            │元）。                │
├──┼───┼──────┼──────┼───────────┤
│二  │丁○○│93年3月15日 │嘉義縣水上鄉│詐騙集團成員佯稱係彰化│
│    │      │下午3時38分 │中興路356號 │銀行北屯分行人員，於93│
│    │      │許          │嘉義水上郵局│年3月15日下午2時30分許│
│    │      │            │（下稱水上郵│，打電話告知丁○○，其│
│    │      │            │局）        │金融卡遭偽造，已經報警│
│    │      │            │            │處理，並留下「陳警員」│
│    │      │            │            │電話，丁○○遂去電「陳│
│    │      │            │            │警員」，對方要丁○○與│
│    │      │            │            │「李課長」聯繫，丁○○│
│    │      │            │            │未察覺有異，乃打電話給│
│    │      │            │            │「李課長」，經「李課長│
│    │      │            │            │」告知其新的密碼，游素│
│    │      │            │            │蓮隨即前往水上郵局，並│
│    │      │            │            │依「李課長」指示操作自│
│    │      │            │            │動櫃員機更改密碼，而誤│
│    │      │            │            │將其郵局帳戶內之存款  │
│    │      │            │            │89,998元匯入丙○○之一│
│    │      │            │            │德郵局帳戶內。        │
├──┼───┼──────┼──────┼───────────┤
│三  │辛○○│93年3月20日 │某不詳名稱之│詐騙集團成員佯稱係金融│
│    │      │下午5時24分 │金融機構    │局人員，於93年3月20日 │
│    │      │許          │            │下午5時許，打電話告知 │
│    │      │            │            │辛○○，其資料外洩，金│
│    │      │            │            │融卡恐遭冒用，需辛○○│
│    │      │            │            │持金融卡操作自動櫃員機│
│    │      │            │            │更改密碼，辛○○一時未│
│    │      │            │            │察，遂前往某不詳名稱之│
│    │      │            │            │金融機構並依指示操作自│
│    │      │            │            │動櫃員機，而誤將其金融│
│    │      │            │            │帳戶內之存款43,668元匯│
│    │      │            │            │入丙○○之台北國際銀行│
│    │      │            │            │帳戶內（分3次匯，第1、│
│    │      │            │            │2次各19,983元、第3次為│
│    │      │            │            │3,702元）。           │
├──┼───┼──────┼──────┼───────────┤
│四  │戊○○│93年3月20日 │第九信用合作│詐騙集團成員佯稱係玉山│
│    │      │下午5時42分 │社          │銀行人員，於93年3月20 │
│    │      │許          │            │日下午5時30分許，打電 │
│    │      │            │            │話告知戊○○，其銀行提│
│    │      │            │            │款卡遭偽造成偽卡，因盜│
│    │      │            │            │領存款不成被發現，已報│
│    │      │            │            │請台北市政府警察局士林│
│    │      │            │            │分局處理，並留下該警局│
│    │      │            │            │電話，戊○○乃去電查詢│
│    │      │            │            │，電話中自稱為警員之男│
│    │      │            │            │子要戊○○向金融局更改│
│    │      │            │            │金融卡條碼，戊○○一時│
│    │      │            │            │未察，又打電話給金融局│
│    │      │            │            │，對方表示需操作自動櫃│
│    │      │            │            │員機更改條碼，戊○○仍│
│    │      │            │            │未察覺有異，遂前往第九│
│    │      │            │            │信用合作社並依指示操作│
│    │      │            │            │自動櫃員機，而誤將其郵│
│    │      │            │            │局帳戶內存款77,115元及│
│    │      │            │            │台北國際銀行帳戶內之存│
│    │      │            │            │款4,081元匯入丙○○之 │
│    │      │            │            │台北國際銀行帳戶內。  │
├──┼───┼──────┼──────┼───────────┤
│五  │鄭帷文│93年3月30日 │高雄市鼓山區│詐騙集團成員佯稱係新竹│
│    │      │晚上9時42分 │鼓山二路166 │企銀（下稱北投分行人員│
│    │      │許          │之12號高雄鼓│），於93年3月30日晚上9│
│    │      │            │岩郵局（下稱│時15分許，打電話告知鄭│
│    │      │            │鼓岩郵局）  │帷文，在該銀行之自動櫃│
│    │      │            │            │員機發現1張鄭帷文遭偽 │
│    │      │            │            │造之金融卡，請鄭帷文向│
│    │      │            │            │台北市政府警察局北投分│
│    │      │            │            │局詢問，並留下該警局電│
│    │      │            │            │話，鄭帷文乃去電查詢，│
│    │      │            │            │對方要鄭帷文與金融局「│
│    │      │            │            │陳主任」聯繫，鄭帷文一│
│    │      │            │            │時未察，便打電話給「陳│
│    │      │            │            │主任」，「陳主任」表示│
│    │      │            │            │，需操作自動櫃員機更改│
│    │      │            │            │密碼，鄭帷文仍未察覺有│
│    │      │            │            │異，遂前往鼓岩郵局，並│
│    │      │            │            │依指示操作自動櫃員機，│
│    │      │            │            │而誤將其金融帳戶內存款│
│    │      │            │            │256,536元匯入丙○○之 │
│    │      │            │            │誠泰銀行帳戶內（分4次 │
│    │      │            │            │匯，第1、2次各99,983元│
│    │      │            │            │、第3次為28,283元、第4│
│    │      │            │            │次為28,287元）。      │
├──┼───┼──────┼──────┼───────────┤
│六  │庚○○│93年3月30日 │某不詳名稱之│詐騙集團成員佯稱係新竹│
│    │      │晚上10時15分│金融機構    │企銀人員，於93年3月30 │
│    │      │許          │            │日晚上10時許，打電話告│
│    │      │            │            │知庚○○，其提款卡遭偽│
│    │      │            │            │造，並留下電話供詢問，│
│    │      │            │            │庚○○乃去電查詢，對方│
│    │      │            │            │表示需操作自動櫃員機更│
│    │      │            │            │改密碼，庚○○仍未察覺│
│    │      │            │            │有異，隨前往某不詳名稱│
│    │      │            │            │之金融機構，並依指示操│
│    │      │            │            │作自動櫃員機，而誤將其│
│    │      │            │            │金融帳戶內存款99,983元│
│    │      │            │            │匯入丙○○之誠泰銀行帳│
│    │      │            │            │戶內。                │
├──┼───┼──────┼──────┼───────────┤
│七  │甲○○│93年3月31日 │高雄市前鎮區│詐騙集團成員佯稱係新竹│
│    │      │下午3時6分許│瑞北路高雄銀│企銀人員，於93年3月31 │
│    │      │            │行          │日下午2時50分許，打電 │
│    │      │            │            │話告知甲○○，其金融卡│
│    │      │            │            │遭盜刷，並要甲○○向財│
│    │      │            │            │政部「張主任」詢問，徐│
│    │      │            │            │鈴鈴乃去電查詢，對方表│
│    │      │            │            │示需操作自動櫃員機更改│
│    │      │            │            │密碼，甲○○仍未察覺有│
│    │      │            │            │異，遂前往高雄銀行，並│
│    │      │            │            │依指示操作自動櫃員機，│
│    │      │            │            │而誤將其帳戶內存款    │
│    │      │            │            │99,983元匯入丙○○之誠│
│    │      │            │            │泰銀行帳戶內，然甲○○│
│    │      │            │            │隨即發現有異，遂聯繫誠│
│    │      │            │            │泰銀行復興崗分行將上開│
│    │      │            │            │款項扣住，而未被轉出。│
├──┼───┼──────┼──────┼───────────┤
│八  │己○○│93年4月14日 │台北縣五股鄉│詐騙集團成員於93年4月 │
│    │      │12時22分許  │五權一路9號 │14日11時30分許，打電話│
│    │      │            │台灣企銀    │告知己○○，其小孩遭挾│
│    │      │            │            │持，需匯款贖回，如不匯│
│    │      │            │            │款要剁掉小孩手指頭，致│
│    │      │            │            │己○○不疑有他，陷於錯│
│    │      │            │            │誤，隨即前往台灣企銀匯│
│    │      │            │            │款30,000元至丙○○之華│
│    │      │            │            │泰銀行帳戶內，並另分別│
│    │      │            │            │匯款99,900元元及90,000│
│    │      │            │            │元至黃淑芬（另聲請簡易│
│    │      │            │            │判決處刑）之華泰商業銀│
│    │      │            │            │行士林分行及遭詐騙集團│
│    │      │            │            │成員冒用陳娥櫻（另為不│
│    │      │            │            │起訴處分）名義所申設之│
│    │      │            │            │陽信商業銀行社子分行帳│
│    │      │            │            │戶內。                │
└──┴───┴──────┴──────┴───────────┘


司法院資訊處製作；財團法人民間司法改革基金會備份。
